最高法院民事判決　　　　　　九十六年度台上字第二三八四號
上　訴　人　乙○○
訴訟代理人　黃鈺華律師
被 上訴 人　甲○○
訴訟代理人　蕭銘毅律師
上列當事人間請求離婚等事件，上訴人對於中華民國九十六年五
月三十日台灣高等法院第二審判決（九十五年度家上字第二九九
號），提起上訴，本院判決如下：
    主  文
原判決關於駁回上訴人之反訴及該訴訟費用部分廢棄，發回台灣
高等法院。
    理  由
本件上訴人反訴主張：依兩造於民國八十九年十二月三十一日簽
訂之協議書（下稱系爭協議書）第五條約定，被上訴人每月須給
付伊新台幣（下同）十二萬元，亦即每月八萬元之生活費及四萬
元之子女教育費，惟被上訴人自九十四年九月起即未依約履行，
至今已積欠十五個月共計新台幣（下同）一百八十萬元等情，爰
求為命被上訴人給付一百八十萬元，並加計法定遲延利息；被上
訴人並應自九十五年十二月一日起，按月給付上訴人十二萬元之
判決（被上訴人所提之離婚訴訟，業據原審為其敗訴之判決，未
據其聲明不符，已告確定）。
被上訴人則以：依系爭協議書第五條約定之金額，已超出一般家
庭之生活支出甚多，頗不合常理。簽訂系爭協議書之時，係約定
於分居期間內，伊將給付上訴人每月十二萬元；而分居期間，依
系爭協議書第六條之約定係指：「民國九十年元月一日起，至九
十一年十二月三十一日止，暫時分居一年」，故伊早已按系爭協
議書之約定於九十年元月起，每月給付上訴人，並無任何欠款。
且伊已於住院期間內給付上訴人三百二十萬元，已足堪抵銷積欠
之所有款項等語，資為抗辯。
原審駁回上訴人之反訴，無非以：查，兩造於簽訂系爭協議書時
，係約定於分居期間內，被上訴人將給付上訴人每月十二萬元。
故系爭協議書關於給付生活費用之真意，係指被上訴人於九十年
元月一日起，至九十一年十二月三十一日之期間內，每月給付上
訴人十二萬元，況被上訴人請求離婚之訴既無理由，兩造婚姻仍
存續中，而婚姻關係存續中夫妻有同財同居及互負扶養之義務，
且該協議分居之一年期間既已屆滿，上訴人自不得主張與被上訴
人繼續分居之權利，被上訴人亦無再依系爭協議書給付上訴人所
約定上開費用之義務，故縱被上訴人自九十四年九月起，即未按
月給付上訴人十二萬元，亦無違反系爭協議書之約定。從而，上
訴人依系爭協議書之約定，請求被上訴人給付九十四年九月起共
十五個月合計一百八十萬元之費用，即屬無據，不應准許。故關
於被上訴人主張於九十四年十月中旬曾給付上訴人三百二十萬元
，並主張抵銷系爭協議書所載之欠款，有無理由部分，即毋庸再
予審酌等詞，為其判斷之基礎。
按解釋當事人所立書據之真意，應以當時之事實及其他一切證據
資料為其判斷之標準，不能拘泥字面或截取書據中一二語，任意
推解致失真意（本院十九年上字第二八號判例）。查系爭協議書
第五條記載：被上訴人應自本協議書簽立起，按月給付上訴人十
二萬元，即上訴人生活費八萬元、雙方子女劉百峻之生活費及教
育費四萬元，並無給付期間之約定。第六條記載，雙方同意自本
協議書簽立之日，即九十年元月一日起，至九十一年十二月三十
一日止，暫時分居一年，……分居期滿後，雙方同意共同居住及
生活（見原審卷第四五頁）。其第六條僅為分居期間之約定，並
無載明第五條給付生活費及教育費係限分居期間，始有其適用。
觀之被上訴人自九十年一月一日起，依協議書約定給付上訴人十
二萬元至九十四年八月止，為兩造所不爭執（見原審卷第一一五
頁），若非當事人之真意係指不論分居與否，被上訴人均應給付
上訴人生活費及教育費十二萬元，何以被上訴人於一年分居期滿
仍繼續給付至九十四年八月？原審未斟酌一切證據資料，以探求
當事人真意，即為不利於上訴人之判斷，殊嫌速斷。又家庭生活
費用，除法律或契約另有約定外，由夫妻各依其經濟能力、家庭
勞動或其他情事分擔之（民法第一千零三條之一第一項）。得否
僅因婚姻關係存續中，夫妻有同財同居及互負扶養之義務，即不
得為生活費及教育費（家庭生活費用之一種）之協議，亦非無疑
。上訴論旨，指摘原判決關其敗訴部分違背法令，求予廢棄，非
無理由。
據上論結，本件上訴為有理由。依民事訴訟法第第四百七十七條
第一項、第四百七十八條第二項，判決如主文。
中　　華　　民　　國　九十六　年　　十　　月　二十五　日
                      最高法院民事第五庭
                          審判長法官  劉　延　村
                                法官  許　澍　林
                                法官  黃　秀　得
                                法官  李　寶　堂
                                法官  童　有　德
      本件正本證明與原本無異
                                      書  記  官
中　　華　　民　　國　九十六　年　 十一 　月　　五　　日
                                                      Ｑ
